臺灣臺北地方法院刑事判決　　　　　　　 93年度自字第233號
自　訴　人　丙○○
代　理　人　廖于清律師
　　　　　　歐宇倫律師
　　　　　　王嘉斌律師
被　　　告　辛○○
　　　　　　甲○○
　　　　　　戊○○
上列被告等因誹謗等案件，經自訴人提起自訴及追加自訴，本院
判決如下：
    主  文
辛○○意圖散布於眾，而指摘足以毀損他人名譽之事，處拘役貳
拾日，如易科罰金，以佰元折算壹日。
甲○○、戊○○共同公然侮辱人，各處罰金壹仟元，如易服勞役
，均以參佰元折算壹日。
戊○○被訴誹謗部分無罪。
    事  實
一、辛○○與丙○○均為臺北縣新店市○○路77巷海悅假期公寓
    大廈（下稱海悅假期社區）之住戶，平日相處不睦，於民國
    93年7月11日晚間8時許，丙○○代理海悅假期社區管理委員
    會財務委員高美香參加第五屆管理委員會會議，辛○○明知
    其無相當理由確信「綠水企業有限公司」（下稱綠水公司）
    先行報價係因丙○○為綠水公司股東，乃意圖散布於眾，基
    於誹謗他人名譽之故意，於上開會議進行中，在與會住戶面
    前當場指摘：「你們讓丙○○先開會，等一下我要挖一個大
    坑，你讓他（指丙○○，下同）留下來，我發現他有一個大
    弊端」、「像什更換防火地毯、冷氣設備、游泳池這邊，今
    天才要討論而已，竟然有一家綠水公司在6月18日就已經報
    價來了，……，我得到一個消息，綠水公司有一個股東姓卓
    的，也是我們社區的，大家自己去想，我打過電話的，為什
    麼這家公司也可以賣冷氣、也可以油漆什麼的」、「我知道
    是誰啦，那個卓主委（指乙○），應該不是你吧！我知道姓
    卓的，老實講，我有電話錄音啦」、「你（指甲○○）一提
    到綠水，他（指丙○○）會很激動」等足以毀損丙○○名譽
    之事。
二、甲○○、戊○○係夫妻關係，與丙○○亦同為海悅假期社區
    內之住戶，雙方先前因社區內工程事宜已有嫌隙，於93年7
    月11日晚間，其三人均參與上開會議，於當日晚間約23時30
    分許散會後，與會之住戶陸續步出該社區Ｅ棟會議室至社區
    中庭之際，丙○○上前攔住戊○○，雙方再因社區事務發生
    口角，丙○○竟在該社區中庭內，先辱稱戊○○「豬」，再
    多次辱罵戊○○「你給我幹」等語，使戊○○在精神上、心
    理上感受難堪、不快（經本院94年度易字第58號判處拘役50
    日），甲○○、戊○○一時氣憤，竟基於犯意聯絡，在該社
    區中庭花園內尚有壬○○、丁○○、庚○○、己○○等特定
    多數人得以共見共聞之公然狀態下，共同對丙○○口出「你
    才是豬」、「你們全家都是豬」等語，使丙○○在精神上、
    心理上感受難堪、不快，而對丙○○公然侮辱。
三、案經丙○○向本院提起自訴。
    理  由
甲、關於被告辛○○被訴誹謗罪部分：
一、關於證據能力方面：
  (一)被告辛○○辯稱：93年7月11日海悅假期管理委員會會議錄
    音資料早就不見，自訴人丙○○提出之錄音光碟來源有問題
    ，內容斷斷續續，可能有被移花接木云云。
  (二)查：上開會議錄音光碟，係自訴人自行以錄音筆錄音之方式
    蒐證，除自訴人、被告辛○○外，乙○、甲○○、戊○○、
    朱盛隆、壬○○等人均為談話對象之一，縱使係在被告辛○○不知情之狀況下錄音，亦無所謂非法竊錄之可言。且上開
    用以錄音之錄音筆經轉錄為卷附錄音光碟，該片錄音光碟經
    本院勘驗結果，內容連續，並無剪接情事，且核與證人乙○
    、壬○○證述被告辛○○確曾為事實欄一所載發言等情節相
    符（詳後述），雖部分發言無法辯認，然因錄音當時發言者
    眾，且背景聲音噪雜，惟就發言內容觀之，前後具連續性，
    堪認該片錄音光碟所錄得之聲音、內容並無偽造、變造或摻
    雜個人主觀意見之情形，則該片錄音光碟所錄取之聲音，既
    係憑機械力拍錄，未經人為操控，自應有證據能力，先此敘
    明。
二、認定犯罪事實之證據及理由：
    當事人除就上開證據之證據能力有爭執外，就下列卷附證據
    之證據能力均表示無意見，並依法就全卷證據進行辯論，本
    案有關被告以外之人於審判外之言詞或書面陳述，因當事人
    未於言詞辯論終結前聲明異議，依刑事訴訟法第159條之5第
    2項之規定視為同意作為證據，附此敘明。
  (一)自訴人之指述。
  (二)核與證人乙○、壬○○結證情符相符。
  (三)並有海悅假期社區管理委員會93年7月11日會議錄音光碟，
    且該錄音光碟經本院依刑事訴訟法第164條之規定，勘驗調
    查，經製成錄音譯文，有勘驗筆錄附卷可稽。
三、對於被告辯解本院之判斷：
  (一)訊據被告辛○○固坦承於上揭時、地參與海悅假期社區管理
    委員會93年7月11日會議之事實，惟矢口否認有何誹謗犯行
    ，辯稱：其於該次會議中，應該沒有說過：「等一下我要挖
    一個大坑，你讓他（指丙○○）留下來，我發現他有一個大
    弊端」、「你（指甲○○）一提到綠水，他（指丙○○）會
    很激動」等語，其發言質疑的對象是廠商及社區總幹事（即
    朱盛隆），並非針對自訴人，其無誹謗自訴人之故意云云。
  (二)經查：
    1.被告就於前揭時、地在海悅假期社區管理員會會議中，向
      與會住戶公然指摘：「你們讓丙○○先開會，等一下我要
      挖一個大坑，你讓他（指丙○○，下同）留下來，我發現
      他有一個大弊端」、「像什更換防火地毯、冷氣設備、游
      泳池這邊，今天才要討論而已，竟然有一家綠水公司在6
      月18日就已經報價來了，……，我得到一個消息，綠水公
      司有一個股東姓卓的，也是我們社區的，大家自己去想，
      我打過電話的，為什麼這家公司也可以賣冷氣、也可以油
      漆什麼的」、「我知道是誰啦，那個卓主委（指乙○），
      應該不是你吧！我知道姓卓的，老實講，我有電話錄音啦
      」、「你（指甲○○）一提到綠水，他（指丙○○）會很
      激動」等事項，業據自訴人指訴歷歷，並經目擊證人乙○
      於本院審理時結證稱：「我記得他們在爭吵時，辛○○一
      直說不讓丙○○（即自訴人）離開，辛○○說他有發現弊
      端」、「辛○○說他有查到關於綠水公司的事情，他說丙○○跟綠水公司有關係」等語，另證人壬○○於本院審理
      時亦結證稱：「辛○○說有弊案要讓丙○○跳進來」、「
      戴俊榮當時是講說我們不能讓丙○○先生走，我們有個弊
      案要檢舉等話語，辛○○就是講說一件綠水公司的案件，
      為何沒有經過比價，就成案，他們當時懷疑丙○○是有股
      份，沒有經過大家就是管理委員會的同意就讓這個案子通
      過」、「辛○○意思是說丙○○在綠水公司有股份，他有
      電話錄音可以佐證」等語，且有該次會議錄音光碟在卷可
      稽，並經本院勘驗，製有勘驗筆錄在卷可憑。堪認被告辛○○確有自訴人所指訴之前開行為。
    2.按司法院釋字第509號解釋謂：「言論自由為人民之基本
      權利，憲法第11條有明文保障，國家應給予最大限度之維
      護，俾其實現自我、溝通意見、追求真理及監督各種政治
      或社會活動之功能得以發揮。惟為兼顧對個人名譽、隱私
      及公共利益之保護，法律尚非不得對言論自由依其傳播方
      式為合理之限制。刑法第310條第1項及第2項誹謗罪即係
      保護個人法益而設，為防止妨礙他人之自由權利所必要，
      符合憲法第23條規定之意旨。至刑法同條第3項前段以對
      誹謗之事，能證明其為真實者不罰，係針對言論內容與事
      實相符者之保障，並藉以限定刑罰權之範圍，非謂指摘或
      傳述誹謗事項之行為人，必須自行證明其言論內容確屬真
      實，始能免於刑責。惟行為人雖不能證明言論內容為真實
      ，但依其所提證據資料，認為行為人有相當理由確信其為
      真實者，即不能以誹謗罪之刑責相繩，亦不得以此項規定
      而免除檢察官或自訴人於訴訟程序中，依法應負行為人故
      意毀損他人名譽之舉證責任，或法院發現其為真實之義務
      。就此而言，刑法第310條第3項與憲法保障言論自由之旨
      趣並無牴觸。」是該號解釋對於刑法第310條第3項意旨，
      僅在減輕被告證明其言論為真實之舉證責任，但被告仍須
      提出證據，證明有理由確信其所為言論為真實，否則仍構
      成誹謗罪。換言之，行為人就其發表之言論所憑之證據資
      料，至少應有相當理由確信其為真實，且應提出證據資料
      說明依何理由確信所發表言論內容為真實，而非空言其發
      表之言論有所依據，否則仍有可能構成誹謗罪。倘無相當
      理由確信為真實，只憑主觀判斷而杜撰或誇大事實，其甚
      或以情緒化等貶抑言語在公共場合為不實之陳述，而達於
      以言詞誹謗他人名譽之程度，自非不得律以誹謗罪責。故
      本件被告具有自訴人所指之公開言論及行為，即應由被告
      就「被告有相當理由確信為真實」證明之，方可認被告未
      具該「誹謗之故意」。
    3.查自訴人於93年7月11日代理海悅假期社區管理委員會財
      務委員高美香出席委員常會，自訴人從未擔任綠水公司股
      東之事實，除據自訴人陳明外，並經證人即該次會議主席
      乙○結證屬實，且有綠水公司之公司基本資料查詢在卷可
      憑，是由上開事實均無可認有被告所指：綠水公司未經提
      案討論即先行報價係因自訴人為綠水公司股東等情。而自
      訴人為綠水公司股東乙節不具真實性，業經自訴人否認明
      確，且被告於本院審理時亦自陳：確有於該次會議中說出
      ：「像什更換防火地毯、冷氣設備、游泳池這邊，今天才
      要討論而已，竟然有一家綠水公司在6月18日就已經報價
      來了，……，我得到一個消息，綠水公司有一個股東姓卓
      的，也是我們社區的，大家自己去想，我打過電話的，為
      什麼這家公司也可以賣冷氣、也可以油漆什麼的」、「我
      知道是誰固，那個卓主委，應該不是你吧！我知道姓卓的
      ，老實講，我有電話錄音啦，我現在不講誰，我這裡有電
      話錄音啦，我在我包包裡有…」等語，復查被告辛○○於
      本院審理時亦自承：「（審判長問：實際上有無開會時你
      所稱的電話錄音？）沒有，我沒有錄到綠水公司有跟我講
      什麼事情的電話錄音」等語，且迄本院審理終結前，均無
      法提供證人、證據供原審及本院參酌其發表言論之基礎，
      是於無任何證據可憑下，實難認被告所言具「真實性」、
      或有「合理之確信可認所述為真實」，故可認定被告具誹
      謗之故意。
    4.又行為人所指摘或傳述之事是否「足以毀損他人名譽」，
      應就被指述人之個人條件以及指摘或傳述內容，以一般人
      之社會通念為客觀之判斷。如行為人所指摘或傳述之具體
      事實，足以使被指述人受到社會一般人負面的評價判斷，
      則可認為足以損害被指述人之名譽。名譽究有無毀損，非
      單依被害人主觀上之感情決之，實應依社會客觀之評價，
      如因之可受貶損，則對其人之真價值未生影響，或並未傷
      及被害人主觀之感情，仍應視為名譽之侵害；反之，縱然
      已傷及被害人主觀之情感，然實際上行為人之行為對其社
      會之客觀評價並無影響，仍不為名譽之侵害。查自訴人於
      被告為上開言論之時，係海悅假期社區住戶，其於海悅假
      期社區住戶間之社會地位、名譽之評價，主要即來自於其
      參與社區事務之評價。而被告辛○○上開言論係認綠水公
      司就海悅假期社區工程無所不包，且未提案即先報價，實
      係因自訴人為綠水公司股東之故，被告所為言論，在客觀
      上已足使自訴人受負面之評價，難謂對於自訴人名譽無何
      貶損，尚難執「言論自由」一詞，作為上開行為正當化之
      理由。
    5.再刑法第310條規定之誹謗罪，係以意圖散布於眾，而指
      摘或傳述足以毀損他人名譽之事者，即足當之，對於所誹
      謗之事，能證明其真實者，但涉及私德而於公共利益無關
      者，不在此限；然於同法第311條另規定：有下列情形之
      一者：一、因自衛、自辯或保護合法之利益者。二、公務
      員因職務而報告者。三、對於可受公評之事，而為適當之
      評論者。四、對於中央或地方之會議或法院或公眾集會之
      記事，而為適當之載述者。為善意發表言論，不罰。其立
      法理由為：保護名譽，應有相當之限制，否則箝制言論，
      足為社會之害，以善意發表言論，而有本條所列之情形者
      ，不問事實之真偽，概不處罰，故為保障人民對於與公眾
      攸關之事物之下，始容許有評論及意見表達之自由空間，
      以達健全民主政治之目的，賦予人民言論自由之限制，但
      如於公共利益無關，縱能證明其真實者，而涉及私德者，
      不在此限。本件被告辛○○自承其並未錄到其於該次會議
      中所提與綠水公司查證的電話錄音，且迄本院審理終結前
      ，亦提供證人、證據供本院參酌其發表言論之基礎，已如
      前述，是其未有合理查證消息之真實性，其逕行發表、指
      摘上開言論，應被視為具有實質惡意至明。且按陳述事實
      與發表意見不同，事實有能證明真實與否之問題，意見則
      為主觀之價值判斷，無所謂真實與否，在民主多元社會各
      種價值判斷皆應容許，不應有何者正確或何者錯誤而運用
      公權力加以鼓勵或禁制之現象，僅能經由言論之自由市場
      機制，使真理愈辯愈明而達去蕪存菁之效果。對於可受公
      評之事項，尤其對政府之施政措施，縱然以不留餘地或尖
      酸刻薄之語言文字予以批評，亦應認為仍受憲法之保障。
      蓋維護言論自由即所以促進政治民主及社會之健全發展，
      與個人名譽可能遭受之損失兩相衡量，顯然有較高之價值
      （司法院大法官會議第509號解釋吳庚大法官協同意見書
      ）。是於適用刑法第311條時，自應先辨別其發表之言論
      究屬「陳述事實」或「發表意見」，僅後者始有適用第
      311條第3款阻卻違法之餘地。惟本件被告上開指摘內容，
      均僅用「事實陳述」之方式為表達，並未參涉任何其個人
      之主觀見解、評論價值判斷，故本件言論所涉事項雖屬「
      可受公評之事」至明，然因被告所言並非「評論」，無論
      其言論之適當性，亦無援引該款為阻卻違法之餘地。
    6.綜上所述，本件事證明確，被告辛○○所為上開辯解自不
      足採，其犯行洵堪認定，應予依法論科。
乙、被告甲○○、戊○○被訴公然侮辱部分：
  (一)被告甲○○、戊○○均辯稱：我沒有罵自訴人云云。
  (二)經查：
    1.被告甲○○、戊○○上開公然侮辱犯行，業據證人壬○○
      院審理時證述在卷，其稱：「甲○○看到丙○○時，就質
      問丙○○剛剛你在會議上是罵誰豬，丙○○講說他沒有罵
      誰豬，這時候甲○○動怒罵丙○○豬，丙○○就說你是罵
      誰豬，甲○○就說我就是罵你是豬，你們全家都是豬，戊○○也在旁罵類似的話」等語。又證人丁○○亦證稱：散
      會後大家陸續下樓，我經過中庭時，聽到丙○○在罵戊○○很難聽的話，戊○○就回說你是罵誰豬，丙○○又罵「
      妳給我幹」，當時甲○○在旁已經很生氣，然後甲○○就
      衝過去說：「你現在是罵誰？罵誰是豬」，甲○○、戊○○當然很生氣，當場有回嘴，是不好聽的話等語。另證人
      庚○○於本院審理時亦證稱：我在中庭有聽到丙○○罵甲○○、戊○○全家都是豬，甲○○、戊○○好像有回罵你
      們才是豬，且回罵的音量很大聲等語，證人己○○則證稱
      ：丙○○以台語指著戊○○罵：「妳給我幹」，罵了好幾
      句，甲○○從另一邊過來問丙○○罵什麼，丙○○就說：
      「你們一家都是豬」，甲○○回稱：「你才是」等語。綜
      合上開證人於本院審理中所為證述，俱係渠等親身見聞之
      經驗，並均具結在案，其證述自有證據能力。又告訴人、
      證人之陳述有部分前後不符，或相互間有所歧異時，究竟
      何者為可採，法院仍得本其自由心證予以斟酌，非謂一有
      不符或矛盾，即應認其全部均為不可採信；尤其關於行為
      動機、手段及結果等之細節方面，告訴人之指陳，難免故
      予誇大，證人之證言，有時亦有予渲染之可能；然其基本
      事實之陳述，若果與真實性無礙時，則仍非不得予以採信
      （最高法院74年臺上字第1599號判例意旨可資參照）。查
      本件事發時間在93年7月11日，證人及自訴人事後之陳述
      ，難免因時間經過已久，致記憶略有模糊而就相關細節有
      所出入，然經核本件自訴人與證人所言之基本事實均大致
      相符，依前開判例意旨說明，渠等所言自仍可予以採信。
    2.又按刑法上之公然侮辱罪，祗須侮辱行為足使不特定人或
      多數人得以共見共聞，即行成立 (參照院字第2179號、第
      2033號解釋）。本件事發地點在海悅假期中庭花園，且當
      時海悅假期管委員常務委員會剛散會，被告甲○○、戊○○在該處出言回罵「你才是豬」、「全家都是豬」等語，
      自屬特定多數人可共見共聞之場所，符合公然侮辱之要件
      。被告甲○○、戊○○以「你才是豬」、「全家都是豬」
      等語謾罵自訴人，於社會一般經驗上，顯然已足以貶損自
      訴人之人格尊嚴及社會評價，自亦符合公然侮辱之構成要
      件。
    3.本件事證明確，被告甲○○、戊○○二人所為公然侮辱犯
      行堪予認定。
三、論罪及科刑之理由：
  (一)核被告辛○○所為係犯刑法第310條第1項之誹謗罪。
  (二)核被告甲○○、戊○○二人所為，係犯刑法第309條第1項之
    公然侮辱罪。
  (三)被告甲○○、戊○○二人具有犯意聯絡及行為分擔，為共同
    正犯。
  (四)審酌被告辛○○、甲○○、戊○○均無前科，有本院被告全
    國前案紀錄表各一紙在卷可按，及其等犯罪之動機、手段與
    所生之損害尚屬輕微等一切情狀，各量處如主文所示之刑，
    並分別諭知易科罰金及易服勞役之折算標準。
四、其餘自訴部分：
  (一)自訴意旨另以：被告戊○○於93年7月11日晚間，在海悅假
    期社區管委會常務委員會中，意圖散布於眾，基於誹謗他人
    名譽之故意，於上開會議進行中，當場指摘：「有錢賺為什
    麼不要」、「你不打自招」等語，已毀損自訴名譽，因認被
    告戊○○涉犯刑法第310條誹謗罪。
  (二)按犯罪事實應依證據認定之，無證據不得認定其犯罪事實；
    不能證明被告犯罪者，應諭知無罪之判決，刑事訴訟法第15
    4條第2項、第301條第1項定有明文。又事實之認定，應憑證
    據，如未能發現相當證據，或證據不足以證明，自不能以推
    測或擬制之方法，作為裁判之基礎（最高法院40年台上字第
    86號判例參照）。次按名譽係指個人人格在社會生活上所受
    之評價，為個人在社會活動中之一種重要之生活利益，為使
    個人名譽不受他人無端之破壞，因之刑法乃設專章加以保護
    ，行為人意圖散佈於眾，而指摘或傳述足以毀損他人名譽之
    事者，構成刑法第310條第1項之普通誹謗罪，行為人以散佈
    文字或圖畫之方法而犯普通誹謗罪者，構成同條第2項之加
    重誹謗罪。惟按言論自由為人民之基本權利，憲法第11條有
    明文保障，國家應給予最大限度之維護，俾其實現自我、溝
    通意見、追求真理及監督各種政治或社會活動之功能得以發
    揮。為兼顧對個人名譽、隱私及公共利益之保護，法律尚非
    不得對言論自由依其傳播方式為合理之限制。刑法第310條
    第1項及第2項誹謗罪即係保護個人法益而設，至刑法同條第
    3項對所誹謗之事，能證明其為真實者不罰，係針對言論內
    容與事實相符者之保障，並藉以限定刑罰權之範圍，非謂指
    摘或傳述誹謗事項之行為人，必須自行證明其言論內容確屬
    真實，始能免於刑責。惟行為人雖不能證明言論內容為真實
    ，但依其所提證據資料，認為行為人有相當理由確信其為真
    實者，即不能以誹謗罪之刑責相繩，亦不得以此項規定而免
    除檢察官或自訴人於訴訟程序中，依法應負行為人故意毀損
    他人名譽之舉證責任，或法院發現其為真實之義務，有司法
    院大法官會議釋字第509號解釋可憑。是刑法第310條誹謗罪
    之成立，以行為人主觀上具有明知為虛偽不實，惡意散布於
    眾而指出摘發或宣傳傳述足以毀壞貶損他人名譽之事為構成
    要件，若行為人係基於誤信有此事實，而指摘說明其主觀上
    所誤認之事，縱令該誤認之事已足以毀壞貶低他人在社會上
    之人格評價，仍因行為人主觀上欠缺毀損他人名譽之犯意，
    以致其行為與法律所規定之誹謗罪構成要件未盡相符，自難
    律以行為人該條罪責。末按，如行為人所為僅抽象的公然為
    謾罵或嘲弄，並未指摘具體事實，則屬刑法第309條第1項公
    然侮辱罪範疇（最高法院86年度台上6902號判決參照）。
  (三)經查：
    被告戊○○於上開會議中確曾說：「有錢賺為什麼不要」、
    「你不打自招」等語，有錄音光碟一片及勘驗筆錄在卷可稽
    ，觀諸被告上開用語，既非描述特定具體事實，已與前揭法
    文所稱誹謗罪之構成要件不該當，自難以誹謗罪名相繩。且
    被告係因聽聞辛○○表示其已去查過綠水公司，綠水公司有
    一個股東姓卓的，且綠水公司未經提案即已先行報價等事證
    ，因而有合理懷疑，則被告因辛○○之發言，而為上開言論
    ，所為言論衡情尚屬一般社會客觀通念得接受之範圍。況「
    有錢賺為什麼不要」、「你不打自招」等詞，則並未對自訴
    人人格名譽造成損害。此外復查無其他積極證據足以證明被
    告戊○○有何上開犯行，自屬不能證明其此部分犯罪，應為
    無罪之諭知。
據上論斷，應依刑事訴訟法第343條、第299條第1項前段、第301
第1項前段，刑法第28條、第309條第1項、第310條第1項、第41
項第1項前段、第42條第2項，罰金罰鍰提高標準條例第1條前段
、第2條，判決如主文。
中　　華　　民　　國　　94　　年　　6 　　月　　30　　日
　　　　　　　　　刑事第十三庭  審判長法　官  朱瑞娟
                                      法  官  吳佳薇
                                      法  官  陳慧萍
以上正本證明與原本無異。
如不服本判決，應於判決送達後10日內，向本院提出上訴狀。
　　　　　　　　　　　　　　　　      書記官　何適熹
中　　華　　民　　國　　94　　年　　7 　　月　　 1　　日
附錄本案論罪科刑法條：
中華民國刑法第309條：
公然侮辱人者，處拘役或300元以下罰金。
以強暴犯前項之罪者，處1年以下有期徒刑、拘役或500元以下罰
金。
中華民國刑法第310條：
意圖散布於眾，而指摘或傳述足以毀損他人名譽之事者，為誹謗
罪，處1年以下有期徒刑、拘役或500元以下罰金。
散布文字、圖畫犯前項之罪者，處2年以下有期徒刑、拘役或
1,000元以下罰金。
對於所誹謗之事，能證明其為真實者，不罰。但涉於私德而與公
共利益無關者，不在此限。
